【裁判字號】    98,消債抗,9
【裁判日期】    980525
【裁判案由】    更生事件
【裁判全文】
臺灣士林地方法院民事裁定             98年度消債抗字第9號
抗  告  人  甲○○
上列抗告人因聲請更生事件，對於中華民國97年12月16日本院97
年度消債更字第44號裁定提起抗告，本院裁定如下：
    主  文
原裁定廢棄。
本件移送臺灣基隆地方法院。
    理  由
一、按債務人不能清償債務或有不能清償之虞者，得依本條例所
    定更生或清算程序，清理其債務；更生及清算事件專屬債務
    人住所地之地方法院管轄。消債條例第3 條、第5 條第1 項
    分別定有明文。再依民法第20條第1 項之規定，依一定事實
    足認以久住之意思，住於一定之地域者，即為設定其住所於
    該地。顯見我國民法關於住所之設定，兼採主觀主義及客觀
    主義之精神，必須主觀上有久住一定地域之意思，客觀上有
    住於一定地域之事實，該一定之地域始為住所，故住所並不
    以登記為要件，住所之廢止亦同。而戶籍法為戶籍登記之行
    政管理規定，戶籍地址乃係依戶籍法所為之登記事項。至戶
    籍法第23條、第24條固規定：戶籍登記事項有變更時，應為
    變更之登記，戶籍登記事項有錯誤或脫漏時，應為更正之登
    記，但此僅係戶政管理之行政規定。是故，戶籍登記之處所
    固得資為推定住所之依據，惟倘有客觀之事證，足認當事人
    已久無居住該原登記戶籍之地域，並已變更意思以其他地域
    為住所者，即不得僅憑原戶籍登記之資料，一律解為其住所
    （最高法院97年度臺抗字第118 號裁定參照）。
二、抗告意旨略以：消費者債務清理條例（下稱消債條例）施行
    前，依金融主管機關協調成立之中華民國銀行公會會員辦理
    消費融案件無擔保協商機制，係不包含自用住宅等有擔保債
    權。銀行公會亦表示於民國95年成立協商者，不符合前置協
    商之條件。原裁定以伊未就有擔保之自用住宅貸款與債權人
    大眾商業銀行（下稱大眾銀行）協商，而駁回伊更生之聲請
    ，實不符公平及效益。且伊於接獲原裁定後，亦已向大眾銀
    行申請前置協商，而經大眾銀行以伊曾參與銀行公會協商機
    制成立為由，開立前置協商退件通知函在案。伊並無不遵循
    消債條例第151 條第1 項規定之情。為此提出抗告，聲明請
    求廢棄原裁定等語。
三、經查：抗告人於97年4 月22日向本院聲請更生時，戶籍地雖
    設於本院轄區，即臺北市○○區○○街72號2 樓。惟抗告人
    之通訊地址為基隆市○○區○○街67巷13號（下稱系爭基隆
    地址），有其所提出財團法人金融聯合徵信中心當事人綜合
    信用報告之債務清理前置協商專用債權人清冊在卷可稽（見
    本院卷第28頁）。佐諸抗告人配偶蔡雪蓮為系爭基隆地址房
    地之所有權人（見本院卷第99頁），抗告人並為系爭基隆地
    址房地有擔保債權之債務人（見本院卷第10、29頁），另抗
    告人為陳明其每月必要支出費用，所提出之水、電、瓦斯、
    電話費用繳費收據，其上所載地址均係系爭基隆地址（見本
    院卷第86至91頁）等情，可見抗告人主觀上以久住意思居住
    ，並有客觀居住事實之處所，應為系爭基隆地址。亦即抗告
    人提出本件更生聲請時，其意定住所應為系爭基隆地址。依
    消費者債務清理條例第5 條第1 項規定，本件自應由系爭基
    隆地址所在之法院、即臺灣基隆地方法院管轄。抗告人向本
    院聲請更生，原裁定誤認有管轄權而為實體裁定，即有未合
    。抗告意旨指摘原裁定不當，求予廢棄，為有理由。應由本
    院廢棄原裁定，並將本件移送上述管轄法院。
四、爰裁定如主文。
中    華    民    國    98    年    5     月    25   日
                  民事第三庭  審判長法  官  鍾任賜
                                    法  官  林尚諭
                                    法  官  施月燿
以上正本證明與原本無異。
本裁定不得再抗告。
中    華    民    國    98    年    5     月    27    日
                                    書記官  于耀文


司法院資訊處製作；財團法人民間司法改革基金會備份。
